臺灣高等法院刑事判決　　　　　　　　100年度上訴字第581號
上　訴　人
即　被　告　李勝輝
指定辯護人　本院公設辯護人 李廣澤
上列上訴人即被告因重傷害案件，不服臺灣臺北地方法院99年度
交訴字第110 號，中華民國99年12月9 日第一審判決（起訴案號
：臺灣臺北地方法院檢察署99年度偵字第2809號），提起上訴，
本院判決如下：
    主  文
原判決撤銷。
李勝輝使人受重傷，累犯，處有期徒刑肆年貳月。
    事  實
一、李勝輝前於民國93年間因毒品危害防制條例（施用毒品）案
    件，經臺灣宜蘭地方法院於以93年度訴字第352 號判處應執
    行有期徒刑8 月，嗣並確定，94年5 月4 日入監執行，刑期
    起算，95年1 月3 日縮刑期滿執行完畢。
二、李勝輝因與朱邦豪之女友王美香（綽號「小嫻）交往甚密，
    而遭朱邦豪（被訴恐嚇、殺人未遂犯嫌另經檢察官為不起訴
    處分）質疑其等2 人有曖昧關係，且為王美香之藥頭，其2
    人因而有怨隙糾紛；朱邦豪更曾因此至李勝輝住處，欲找李
    勝輝理論未果，而毀損鄰居物品。朱邦豪心有未甘，遂於98
    年11月4 日13時許，自宜蘭住處駕駛車牌號碼6598－VP號自
    用小客車搭載羅彥甫（被訴殺人未遂犯嫌另經檢察官為不起
    訴處分）、王美香等人，先由王美香打電話約李勝輝至臺北
    市○○路果菜市場見面。其等嗣於同日14時50分許，行經臺
    北市○○路果菜市場附近，發現李勝輝所使用車牌號碼7512
    －VP號自用小客車已停駛在路邊等候王美香之赴約。朱邦豪
    與羅彥甫隨即下車，由朱邦豪持手槍（未扣案，無證據證明
    具有殺傷力）敲打李勝輝車輛左邊檔風玻璃，羅彥甫則趨前
    試圖開啟李勝輝車輛副駕駛座車門，李勝輝見狀旋駕車離去
    ，朱邦豪亦駕車在後追逐，途中並多次自後追撞李勝輝車輛
    後保險桿。嗣李勝輝駕車沿臺北市中正區○○○○道路由北
    往南方向行駛，約同日15時許，途經臺北市○○○○道路與
    中正橋交叉處，因反應不及撞及前方由吳妙音所騎乘車牌號
    碼CHG －710 號機車（吳妙音告訴過失傷害部分嗣經撤回告
    訴，業經原審判決公訴不受理確定）；李勝輝因此停車，適
    尾隨到達之朱邦豪亦停車離座下車，並俯身趴附在李勝輝車
    輛引擎蓋上，以此強暴手段，阻止李勝輝繼續行駛，而妨害
    李勝輝繼續行駛之權利。李勝輝對此現在不法之侵害，明知
    朱邦豪趴附在引擎蓋上時，其雙手並無抓握處，並可預見若
    逕行高速駛離將使朱邦豪無力支撐，並因身體重心不穩致頭
    部著地於堅硬道路路面，甚或遭往來車輛撞輾而致重傷，然
    為防衛自身人身自由權利，仍以縱發生此結果亦在所不惜，
    而基於重傷害之不確定故意，先向後倒車留出閃避吳妙音上
    開機車空間，隨即加速駛離現場（李勝輝涉犯肇事逃逸罪嫌
    另經檢察官為不起訴處分）。李勝輝逾越必要程度而防衛過
    當，朱邦豪果因此自引擎蓋上拋出摔落地面而頭部著地，因
    而受有頭部外傷併顱骨骨折、右側急性硬腦腔下出血、顱內
    出血、顏面神經麻痺及顏面撕裂傷等傷勢，嗣經長期診療後
    ，仍伴有記憶、專注力受損、性格改變沒有動機、個性退縮
    等難以治癒之重傷害。嗣經警依在場羅彥甫之供述，並追查
    車牌7512－VP號自小客車使用狀況通知李勝輝到案說明，始
    循線查悉上情。
三、案經臺北市警察局中正第二分局報請臺灣臺北地方法院檢察
    署檢察官，並經檢察官指定代行告訴人即朱邦豪之父朱承健
    提起告訴而偵查起訴。
    理  由
壹、程序部分：
一、告訴乃論之罪，無得為告訴之人或得為告訴之人不能行使告
    訴權者，該管檢察官得依利害關係人之聲請，或依職權指定
    代行告訴人，刑事訴訟法第236 條第1 項定有明文。查本件
    朱承健告訴被告李勝輝殺人未遂部分（見偵卷第16頁），檢
    察官偵查結果認被告係觸犯刑法第277 條第1 項之傷害罪，
    依同法第287 條前段規定，須告訴乃論。而被害人朱邦豪之
    父朱承健於98年11月23日警詢時已表明對被告提出訴追之意
    ，又斯時被害人為成年人，因頭部傷害，言語無法清楚表達
    ，有因精神障礙，不能為意思表示之情，業據朱承健陳述在
    卷，並有臺灣宜蘭地方法院99年度監宣字第12號民事裁定可
    稽；是以，檢察官依職權指定朱承健為被害人之代行告訴人
    （見偵卷第95頁），自屬有據，則代行告訴人朱承健於偵查
    中對被告提起告訴，並代行訴訟行為，自屬合法。
二、被告以外之人於審判外之言詞或書面陳述，除法律有規定者
    外，不得作為證據；又被告以外之人於審判外之陳述，雖不
    符合刑事訴訟法第159 條之1 至第159 條之4 之規定，但經
    當事人於審判程序同意作為證據，法院審酌該言詞陳述或書
    面陳述作成時之情況，認為適當者，亦得為證據；又當事人
    、代理人或辯護人於法院調查證據時，知有同法第159 條第
    1 項不得為證據之情形，而未於言詞辯論終結前聲明異議者
    ，視為有前項之同意，刑事訴訟法第159 條第1 項及第159
    條之5 分別定有明文。查證人羅彥甫、吳妙音之警詢筆錄等
    證據方法，固屬被告以外之人於審判外之供述證據，惟檢察
    官、被告及辯護人對其等之證據能力並不爭執，其等至辯論
    終結前亦未聲明異議，本院審酌上開證據方法之作成情況，
    並無違法不當之情形，且與本案具有關聯性，應認以之作為
    證據應屬適當，而有證據能力。
貳、實體部分：
一、訊據被告固不否認於上開時、地駕車與證人吳妙音及被害人
    發生行車事故，惟矢口否認有傷害之犯行，辯解略以：因被
    害人於事發前，即在臺北市○○路之果菜市場路旁持槍欲與
    證人羅彥甫強行開啟我所駕駛之車輛車門，說要跟我談和解
    ；我心生恐懼，旋往水源快速道路行駛，而被害人亦駕車一
    路自後追逐，並自後多次追撞。經過中正橋時，我看到騎乘
    機車之證人吳妙音，我為避免追撞到證人吳妙音，遂將車停
    下，被害人隨即自後追撞，我才撞及證人吳妙音之機車。斯
    時，被害人下車並趴附在我的車輛引擎蓋上，持槍敲打擋風
    玻璃，我心生恐懼，為避免生命遭受危害，只得倒車自證人
    吳妙音機車右方駛離現場，我那時沒有想那麼多，更未想到
    被害人會因此而受傷。我當時所為，已該當緊急避難阻卻不
    法之要件云云；而被告之辯護人亦為相同意旨之辯護。
二、本院查：
（一）被告因與被害人之女友王美香（綽號「小嫻）交往甚密，
      而遭被害人質疑其等2 人有曖昧關係，且為王美香之藥頭
      ，被害人更曾因此至被告住處，欲找被告理論未果，而毀
      損鄰居物品；嗣後，被害人於98年11月4 日13時許，自宜
      蘭住處駕駛被害人車輛搭載證人羅彥甫及王美香等人，先
      由王美香打電話約被告至臺北市○○路果菜市場見面。其
      等嗣於同日14時50分許，行經臺北市○○路果菜市場附近
      ，發現被告車輛已停駛在路邊等候王美香赴約等情，除已
      據代行告訴人具狀陳述甚詳外（見偵卷第66頁），而被告
      於本院審理時亦自承：被害人跟我有糾紛，半年前就曾破
      壞我家裡，我有去派出所報案。被害人以為我跟他的女友
      王美香有感情上問題，因為他的女友是在我的家裡認識，
      但是他女友每次都來向我要錢。說我是藥頭，是很嚴重之
      指控等語（見本院卷第58頁、第60頁），顯見被告與被害
      人間確有怨隙糾紛；而本件乃係因其2 人之前開糾紛，嗣
      由王美香打電話約被告至臺北市○○路之果菜市場見面而
      引起。
（二）依據證人羅彥甫於98年12月9 日第2 次接受警察詢問時供
      稱：被害人駕駛前開車輛到了臺北市○○路果菜市場，被
      害人將我搖醒並叫我下車；被害人由駕駛座拿槍敲打被告
      車輛，我則上前去拉副駕駛座之車門。之後，被告就駕駛
      其自小客車上水源快速道路，我與被害人就馬上上車追趕
      ，到水源快速道路與中正橋時，被告看見前方機車而停車
      ，但是被害人因煞車不及而追撞上去，導致被告撞到該輛
      機車等語（見偵卷第10頁）；核與被告於警詢時供稱：緣
      在98年11月4 日14時50分許，我駕駛前開車輛在臺北市○
      ○路往水源快速道路引道口，遇到被害人駕駛車輛擋在我
      車前；被害人下車至我駕駛座旁用手槍敲打我車窗，另一
      男子則要開車門；我因害怕將車強行開往水源快速道路引
      道，造成我所駕駛之車輛左邊車身擦撞到被害人所駕駛車
      輛之車前保險桿。我就往水源快速道路逃跑往新店方向行
      駛，之後被害人駕駛其車輛追上，並用他的車頭追撞我車
      輛之後保險桿持續十幾次；一直到水源快速道路及中正橋
      交叉路口時，我見一輛騎機車婦人就煞車停下，然後被害
      人再猛撞我所駕駛之車輛，造成我的車輛撞到婦人所騎乘
      之機車，致該婦人人車倒地等語大致相符（見偵卷第3 頁
      背面）；參以被告於本院審理時供稱：在臺北市○○路果
      菜市場時，後面有一部旅行車開在我旁邊，有下來兩個人
      ，一個是被害人，一個是證人羅彥甫。被害人及證人羅彥
      甫下車後各站在左右門等語（見本院卷第42頁正面、背面
      ），復佐以朱邦豪車輛前車頭已有凹損，且前面保險桿已
      有多處掉漆，明顯係撞擊痕跡之情（見偵卷第58頁第1 張
      相片）；足證被害人見被告所駕駛車輛已停駛在路邊等候
      王美香之赴約時，被害人與證人羅彥甫隨即下車，由被害
      人持未扣案之手槍敲打被告車輛左邊擋風玻璃，證人羅彥
      甫則趨前試圖開啟被告車輛副駕駛座車門，被告見狀旋駕
      車離去，被害人亦駕車在後追逐，途中並多次自後追撞被
      告車輛後保險桿。嗣被告駕車沿臺北市○○○○道路由北
      往南方向行駛，約同日15時許，途經臺北市○○○○道路
      與中正橋交叉處，因反應不及撞及前方由吳妙音所騎乘之
      機車等情，至堪認定。
（三）證人羅彥甫嗣後否認其前開警詢筆錄內容之真實性，而於
      檢察官偵查時供稱：我之前施用毒品，警察說有路人看到
      拿槍，我怕要去戒治，警察要我配合，我害怕才說有拿槍
      云云（見偵卷第83頁）；復於原審審理時具結證稱：作筆
      錄當時我人正在宜蘭勒戒中。警察說有人看到被害人拿槍
      ，警察就一直要我指證，我只好說有，不然我也不知道要
      被勒戒多久。我當時做筆錄時，警察要我指認被害人拿槍
      ，我馬上跟警察說被害人沒有拿槍，但那時警察一直叫我
      認，一直說有民眾看到被害人有拿槍，所以我才向警察說
      有，但事實上並沒有云云（見原審交易卷第91頁）；然查
      ：
  １、細繹證人羅彥甫前開之供稱，有關被害人確有持槍之指證
      ，完全係出於其自願而為，並非係負責詢問之警察施以威
      脅、利誘等不正方法，而迫使其不得不供出前情。
  ２、證人羅彥甫於98年12月9 日第2 次接受警察詢問製作筆錄
      時，當時人已在勒戒所接受觀察勒戒中，已據其所自承，
      並非因本案而遭羈押；衡情論理，證人羅彥甫以證人身分
      接受警察詢問有關本案之發生過程，與其正在接受勒戒之
      案件毫無瓜涉，豈有因不配合警察之問話，而因此被延長
      勒戒或裁定強制戒治之理？況且，負責製作前開筆錄之警
      員張培恩於原審審理時已具結擔保證稱：當時並未以送勒
      戒或其他不當之方式要求證人羅彥甫供稱係被害人持槍之
      事等語（見原審交易卷第94頁）；顯見證人羅彥甫前開警
      詢之供述，確具有任意性。
  ３、綜合證人羅彥甫前開警詢之供述內容，核與被告於警詢時
      所供述之情節大致相符，足證證人羅彥甫前開供述內容之
      憑信性，已毋庸置疑而堪可採信；證人羅彥甫於98年11月
      4 日23時3 分接受警察製作第一次詢問筆錄時之供述內容
      及事後於檢察官偵查及原審審理時之證稱，顯係迴護被害
      人之詞，不足採憑。被告供稱被害人確有持未扣案之手槍
      敲打其車輛之左邊擋風玻璃等語，尚非子虛，應可採信。
（四）被告於前揭時、地駕車撞擊前方證人吳妙音騎乘機車而肇
      事後，並未下車，於在車內停待之際，因見被害人俯身攀
      趴在車前引擎蓋上，隨即駕車駛離現場，被害人於期間摔
      落在地，因此受有頭部外傷併顱骨骨折、右側急性硬腦腔
      下出血、顱內出血、顏面神經麻痺及顏面撕裂傷等節，為
      被告所不爭執，與證人吳妙音於警詢、檢察官偵查時證述
      之情節相符，並有道路交通事故調查報告、現場圖、現場
      照片及國立臺灣大學醫學院附設醫院（下稱臺大醫院）98
      年11月25日診斷證明書在卷可證（見偵卷第17頁背面、第
      19頁、第43頁、第55頁、第57至第62頁、第75頁、第82頁
      、第91頁、第92頁），此部分事實，應堪以認定。
（五）被害人於98年11月4 日15時許因本件事故受傷後，旋於同
      時30分送臺大醫院急診，到院時昏迷指數9 （E1M5V3，滿
      分15即E4M6V5），經診斷傷勢為頭部外傷併顱骨骨折、右
      側急性硬腦腔下出血、顱內出血、顏面神經麻痺及顏面撕
      裂傷，並先後接受顱骨切除、硬腦膜下血腫清除、顱內壓
      監視器放置及硬腦膜外血腫清除等手術，始於同年月13日
      自加護病房轉至一般病房，於同月25日出院；另經原審依
      職權函詢上開傷勢是否已達不能治癒或顯難治癒程度，該
      院亦認：「被害人於99年3 月31日再次接受顱骨成型手術
      ，現意識清楚、四肢肌力正常，但短期記憶受損，專注力
      差，性格改變沒有動機，個性退縮，須長期復健及心理諮
      詢，通常很難治癒。目前（覆文時間99年11月1 日）無法
      治癒」等節，有卷附該院98年11月25日診斷證明書、99年
      7 月30日校附醫秘字第0990902641號、99年11月1 日校附
      醫秘字第0990007681號函可稽（見偵卷第75頁、原審交易
      字卷第105 頁、交訴字卷第16頁），另被害人因此經臺灣
      宜蘭地方法院以99年度監宣字第12號民事裁定宣告為受監
      護人，並領有重度精神身心障礙手冊（原審交易字卷第56
      頁、交訴字卷第28頁），其所受傷害已達刑法第10條第4
      項第6 款所稱其他於身體或健康有重大難治的程度，自屬
      重傷害。又被害人發生本件事故後，復查無其他外力或疾
      病介入導致上開傷勢，顯見被告駕車傷害之行為確與被害
      人傷勢具有相當因果關聯，亦可認定。
（六）被告固於本院審理時辯稱：我那時沒有想那麼多，更未想
      到被害人會因此而受傷；被害人是我在後退時已經從我車
      上跌下去云云。惟查：
  １、重傷害之成立，以有毀敗他人身體機能之故意，著手於傷
      害之實行而發生毀敗之結果為要件，是則使人受重傷與普
      通傷害之區別，應以行為人於加害時有無使人受重傷之故
      意為斷。故有關重傷害犯意之有無，應斟酌事發經過之相
      關事證，包括被害人受傷部位、所用兇器、行為當時之具
      體情況等一切情狀以為判斷。
  ２、被告雖辯稱：被害人是我在後退時已經從我車上跌下去云
      云，然參以被告於原審審理時已自承：我駕車離開現場時
      ，是先後退再往前開，被害人在後退時沒有掉下來，是往
      前開時才掉下來等語（見原審交訴卷第33頁以下），則其
      前開所辯是否屬實，已有疑義。況且，證人吳妙音於警詢
      時已明白供稱：我跌坐地上向後看，看見被害人趴在被告
      車輛引擎蓋上；而後，被告車輛向右閃過我以後，往永和
      方向駛去，引擎蓋上那名男子在被告車輛閃過我時，隨即
      被甩至中正橋路邊而倒地不起等語（見偵卷第17頁背面）
      ；足見被害人乃係在被告將其車輛往前開時，才從該車輛
      之引擎蓋上摔落地面上至明。被告前開所辯，顯非事實，
      不足採信。
  ３、被害人當日經送醫急救，經診斷所受如上傷處均集中於頭
      部，而頭顱包覆腦部，是人體生命中樞部位，一旦遭受外
      力重力撞擊，將會引起重大傷害，被害人當時肉身俯趴在
      被告車輛引擎蓋上，頭部並未配戴有安全帽等防護措施，
      衡以車前引擎蓋係平滑表面，並無突出物可資抓握，被害
      人雙手無處可攀附久撐；反觀，被告當時駕駛汽車，為鋼
      鐵外殼之交通載具，加速起動間具有相當動能，當車身位
      移之際，被害人極易摔落，並因重心不穩致頭部著地。佐
      以被告車輛於肇事時原為停止狀態，然被告駕車行駛所產
      生作用力卻能造成被害人上開傷勢，顯然被告並非緩速行
      駛，而係瞬間加速駛離；徵諸被害人頭部傷勢深及硬腦腔
      下，且顏面神經同時受損，足認導致被害人遭被告車輛急
      駛甩脫時，摔落著地之力道非輕；另證人吳妙音於檢察官
      偵查時亦證稱：被告車輛都沒人下來，而且很快開走等語
      （見偵卷第82頁），益證被告確係以往前快速駛離之方式
      ，高速甩脫被害人無訛。
  ４、基上，被告為心智正常之成年人，既會駕駛汽車，衡情當
      有一定之駕車經歷，應可預見若逕行猝然加速駛離，將使
      攀趴於汽車引擎蓋上之被害人因身體重心不穩而致頭部著
      地，且案發地點係快速道路匝道入口之要衢，交通更屬頻
      繁，被害人亦因而有遭往來車輛撞輾而致嚴重傷勢之可能
      ，主觀上不能推諉無從認識預見；是本案雖尚無具體明確
      事證證明被告有拋擲被害人頭部撞擊地面之直接故意，但
      其可預見上情，仍逕行駕車加速往前駛離，而容任被害人
      發生重傷害結果，顯見被告對於其行為將致被害人上開傷
      勢結果之發生並不違背其本意，而係基於重傷害不確定故
      意所為，應堪認定。被告上訴主張：被告在此駕車逃離之
      瞬間根本無暇亦不可能思及要對被害人為任何傷害犯行；
      抑且，被告被迫向後倒車並自證人吳秒音右方駛離現場，
      亦根本無法預見被害人會發生頭部著地受創之憾事云云，
      復於本院審理時辯稱：我那時沒有想那麼多，更未想到被
      害人會因此而受傷云云，不足採信。
（七）按殺人未遂與傷害之區別，應以加害人有無殺意為斷，不
      能因與被害人原無宿怨，即認為無殺人之故意。且被害人
      所受之傷害程度，固不能據為認定有無殺意之唯一標準，
      但加害人之下手情形如何，於審究犯意方面，仍不失為重
      要參考資料（最高法院94年度臺上字第5436號判決意旨參
      照）。代行告訴人雖具狀表示：被告主觀上當已預見其上
      開行為可能造成被害人死亡之結果並加以容認，對於其行
      為致被害人可能死亡結果之發生亦不違背其本意，應認其
      具有殺人之不確定故意云云（見原審交訴卷第70頁）；然
      而，被告與被害人間固有如前所述之怨隙糾紛，而被告於
      事發當日之所以會到臺北市○○路之果菜市場，亦係應與
      被害人同車之王美香之邀約；就在被告發現被害人持槍敲
      打其左邊之擋風玻璃來者不善時，旋開車逃離現場；而被
      害人見狀，復鍥而不捨的一路追逐，並追撞被告所駕駛之
      車輛後面，甚至在被告駕車撞擊證人吳秒音而停車時，仍
      俯身趴附在李勝輝車輛引擎蓋上，試圖以此強暴手段，阻
      止被告繼續行駛。綜合被告面對被害人之各項舉動，其均
      只係被動反應，而非主動攻擊；尤有甚者，當被告對於被
      害人前開所為之趴附動作時，亦僅選擇為避免再次撞擊證
      人吳妙音，而以先倒退再往前駛離之方式逃脫現場，而非
      以其他更激烈之方式為之（如：先加速倒退，再緊急煞車
      ，讓被害人摔落，之後再駕車輾壓或撞擊被害人）；顯見
      被告與被害人間既有如前所述之怨隙糾紛，而被告先面對
      被害人之持槍脅迫，繼而又面臨被害人趴附在引擎蓋上之
      強暴手段，卻仍然選擇以前開方式脫離現場，則依被告前
      開下手之情形而言，被告固有使被害人重傷害之不確定故
      意，惟尚無法證明被告確有殺害被害人之犯意甚明。代行
      告訴人前開指訴，容有誤會，不足採憑。
（八）刑法上之防衛行為，只以基於排除現在不法之侵害為已足
      ，防衛過當，係指防衛行為超越必要之程度而言，防衛行
      為是否超越必要之程度，須就實施之情節而為判斷，即應
      就不法侵害者之攻擊方法與其緩急情勢，由客觀上審察防
      衛權利者之反擊行為，是否出於必要以定之。再刑法第23
      條所規定之正當防衛，係以對於現在不法之侵害，而出於
      防衛自己或他人權利之行為為要件，所稱不法之侵害，只
      須客觀上有違法之行為，即可以自力排除其侵害而行使防
      衛權，且不以侵害之大小與行為之輕重而有所變更，縱使
      防衛行為逾必要程度，亦僅屬防衛過當問題，尚不能認非
      防衛行為（最高法院63年度臺上字第2104號判例、87年臺
      上字第3720號判決參照）。查：
  １、被害人於案發時為阻止被告駕車駛離現場而俯身趴附在被
      告前開車輛之引擎蓋上，其以此強暴手段，妨害被告繼續
      行車之權利，而觸犯刑法第304 條第1 項之強制罪，彰彰
      明甚；被告對此現在不法之侵害並無忍受義務，佐以被害
      人先前已有持槍敲打被告車輛左邊檔風玻璃，嗣後又自後
      駕車追撞被告車輛之強暴舉措，足使被告心生畏怖，而擔
      憂被害人前開趴附引擎蓋上之不法侵害，是否會有更進一
      些之侵害舉止；衡諸常情，亦無法強求被告下車，面對不
      可預測之危險；則被告在被害人仍趴附在引擎蓋上之急迫
      狀態下，逕自駕車駛離，以擺脫被害人之繼續侵害，在客
      觀上已符合實施防衛之急迫性，而應屬基於防衛意思，對
      現在不法之侵害施以防衛之行為。準此，代行告訴人具狀
      指訴：被告自可下車談判或請求被害人離開，被害人並未
      對被告身體或自由造成任何實害，然被告卻不願說明，反
      恣意懷恨加速行車甩落被害人，不顧被害人死活，衡量被
      告當時所為之情狀，被害人之行為非現時不法之侵害，被
      告所為亦不具有防衛之意思云云（見原審交訴卷第71 頁
      ），顯與事實不符，不足採取。
  ２、被害人僅以肉身趴附在被告車輛引擎蓋上，雙手須攀附平
      滑車體以設法維持身體平衡，更未繼續持槍敲打被告車輛
      擋風玻璃，甚或持槍指著被告，或又持其他兇器在身，其
      侵害程度已明顯降低，且其前開所為不法舉動，固使被告
      受有心理威脅，惟均未對被告身體造成任何實害；相對地
      ，被告能預見其駕駛動力交通工具加速駛離所生動能，足
      致被害人摔落危險路段地面，而致被害人身體法益受有嚴
      重侵害，此際雙方實力狀態已然懸殊至極，且衡情被告亦
      可選擇其他方式擺脫被害人之糾纏；被告卻選擇以前開高
      速駕車甩脫被害人之行為，核已逾越必要程度，而係防衛
      過當，要非法所容許，自不得據以免責。
  ３、所謂正當防衛以有不法之侵害為前提，且對該侵害者直接
      的積極的加以反擊，而緊急避難則係對於危難間接的消極
      的加以避免，兩者有所不同。查被告於前開時、地所面對
      的乃係被害人為阻止被告駕車駛離現場而俯身趴附在被告
      前開車輛之引擎蓋上，以此強暴手段，妨害被告繼續行車
      之權利，核屬現在不法之侵害，而被告面對此一不法侵害
      ，並非僅係消極的予以避難，而係積極的以高速駕車甩脫
      被害人之方式使被害人摔落地面受傷之方式為之，核被告
      所為，應屬防衛行為，而非緊急避難行為。被告及辯護人
      前開主張，容有誤會，不足採憑。
（九）被告復抗辯主張被害人趴附在其車輛引擎蓋之際，尚有持
      槍敲打被告車輛擋風玻璃之舉動云云。惟查，依據證人吳
      妙音於警詢時供稱：我沒有看見趴附在被告車輛上之被害
      人手上有持任何物品等語；繼於檢察官偵查時供稱：我沒
      有注意看被害人趴在引擎蓋上是否持槍，但被害人落地後
      沒有發現地面有槍枝等語（見偵卷第19頁、第83頁、第84
      頁）；衡諸常情，證人吳妙音與被害人、被告雙方前無任
      何嫌隙，並無虛偽供述而刻意偏袒一方之動機，且證人吳
      妙音就被害人趴附在被告車上遭甩落的過程全程見聞（見
      偵卷第82頁），而槍枝為違禁物品，被害人若確在交通頻
      繁之交通要道上持之敲打被告車前擋風玻璃，舉動甚為明
      顯，亦會發出相當聲響，證人吳妙音自無視若無睹之可能
      ；顯見被害人在前開肇事現場趴附在被告車輛引擎蓋上，
      並未持槍，甚或以之敲打被告車輛之擋風玻璃甚明，其前
      開所辯顯非事實，不足採信。至於警察事後到場處理時，
      並未查扣被害人所持之手槍乙情，尚無法據此否定被害人
      確有在臺北市○○路果菜市場，持手槍敲打被告車輛左邊
      擋風玻璃之情；蓋從被害人持手槍敲打被告車輛左邊擋風
      玻璃，一直到被告駕駛撞擊證人吳妙音之臺北市○○○○
      道路與中正橋交叉路處時，兩者間不僅已有一段路程，該
      手槍在被害人駕車追逐被告、自後撞擊被告車輛之過程中
      掉落或丟棄，衡情亦非不可能。同理，亦無法以被害人在
      臺北市○○路果菜市場確有持手槍敲打被告車輛左邊擋風
      玻璃之事實，而認定被害人確有持槍趴附在被告車輛引擎
      蓋上之事實，附此敘明。
（十）綜上所述，被告上開所辯，要屬畏罪卸責之詞，不足採信
      。本案事證明確，被告重傷害犯行洵堪認定，應依法論科
      。又本件事證既已臻明瞭，被告聲請對其己及證人羅承甫
      實施測謊鑑定，證明被害人確有持手槍敲打其車輛之擋風
      玻璃云云，經核已無必要，併此敘明。
三、論罪之理由：
（一）核被告所為，係犯刑法第278條第1項之使人重傷罪。
（二）原起訴意旨認被告係犯刑法第277 條第1 項之傷害罪，嗣
      經原審函查被害人傷勢狀況後，檢察官援函覆結果更正補
      充起訴事實，並更正起訴法條為傷害致重傷罪（見原審交
      易字卷第118 頁背面、交訴字卷第30頁背面）。惟因被害
      人確受有身體或健康重大難治之傷害而屬重傷害，已如上
      述，又按加重結果犯係指行為人就故意實行之基本犯罪行
      為，於一般客觀情況下可能預見將發生一定之結果，但因
      過失而主觀上未預見，致發生該加重之結果而言；亦即加
      重結果犯之行為人對結果之發生須無所認識，如原已預見
      結果發生，即不該當之。本案案發時被告對被害人發生上
      開重傷結果，既為其所預見而不違背本意，已如前述，自
      屬間接故意無訛，是檢察官更正後所引起訴法條即有未洽
      ，然2 罪保護個人身體法益同一，所異者無非被告之犯意
      認定，故本件變更前後犯罪事實，基本社會事實同一，並
      無不能變更情形，爰依刑事訴訟法第300 條規定，變更檢
      察官所引應適用之法條。
（三）被告有如事實欄所述之前案及刑之執行紀錄，有本院被告
      前案紀錄表在卷可稽，其於受有期徒刑執行完畢後5 年內
      ，故意再犯本案有期徒刑以上之罪，為累犯，應依刑法第
      47條第1 項規定加重其刑。又被告係遭被害人對之為妨害
      自由之不法行為，故對現在不法侵害，出於防衛自身權益
      ，所作出之反擊行為，因認其所為係正當防衛，然被告所
      受係人身安全之法益侵害，卻以加速駕車起駛擺脫被害人
      造成重傷害之侵害，應認已超越其防衛之必要行為，防衛
      行為顯屬過當，爰依刑法第23條但書，減輕其刑，並依法
      先加重後減輕。
（四）起訴意旨認定被害人於98年11月4 日駕車行經臺北市○○
      路果菜市場附近時間為同日11時許，顯與卷證資料未符，
      容有誤會，應予更正。
四、原審據以論罪科刑，固非無見；惟查：
（一）檢察官、被告及其辯護人於原審審理時，對於證人羅彥甫
      於98年11月4 日、12月9 日接受警察詢問時所供述之內容
      ，均不爭執其證據能力，其等至原審辯論終結前亦未聲明
      異議（見原審交易卷第25頁、交訴卷第31頁、第32頁至第
      43頁）；因上開證據方法之作成，經查並無違法不當之情
      形（已如前述），且與本案具有關聯性，以之作為證據應
      屬適當，依刑事訴訟法第159 條之5 第2 項之規定，自有
      證據能力；原審卻認定證人羅彥甫前開警詢筆錄，因所為
      之供述屬於被告以外之人於審判外之陳述，依刑事訴訟法
      第159 條第1 項之規定，無證據能力，僅得作為彈劾證據
      等語（見原審判決書第3 頁），核有適用法則不當之違誤
      。
（二）原審未詳予勾稽，參照證人羅彥甫於98年12月9 日接受警
      察詢問所供述之內容，認定被害人在臺北市○○路果菜市
      場見被告車輛已停駛在路邊等候王美香之赴約，隨即與證
      人羅彥甫下車，由被害人持未扣案之手槍敲打被告車輛左
      邊檔風玻璃，證人羅彥甫則趨前試圖開啟李勝輝車輛副駕
      駛座車門等情，卻採信證人羅彥甫於原審審理時之證述內
      容，認定「朱邦豪與羅彥甫下車示意李勝輝打開車門」之
      事實，容有未洽。
（三）被告於99年5 月25日刑事準備書狀中，曾聲請原審對被告
      及證人羅彥甫施以測謊鑑定（見原審交易卷第32頁）；惟
      原審對於被告前開聲請調查證據部分未置可否，自有理由
      不備之違法。
（四）基上，被告上訴主張其係緊急避難，原審認事用法，實屬
      偏頗嚴苛，應改判無罪云云提起上訴，為無理由；惟原審
      判決既有上開可議之處，即屬無可維持，自應由本院將原
      判決撤銷改判。
五、爰審酌被告前有煙毒、違反麻醉藥品管理條例、毒品危害防
    制條例及妨害公務等前科，有本院被告前案紀錄表在卷可認
    ，素行非佳，因與被害人間有怨隙關係，面對被害人之現在
    不法侵害，竟基於不確定之重傷害故意，逾越必要之程度，
    而以急速駕車起駛方式致被害人自引擎蓋上彈出摔落地面而
    受有上開重傷，造成被害人身體法益侵害非微，且至今仍未
    與被害人家屬達成和解，或為賠償任何損害，態度誠值非議
    。惟本件究係被害人以前開之強暴手段，妨害被告繼續行駛
    權利而起。被告因被害人之前已有持槍敲打左邊擋風玻璃及
    一路追逐，多次自後追撞之行為後，又面臨被害人以趴附在
    車輛引擎蓋上之現在不法侵害，而對被害人施以過當之防衛
    行為，及衡酌被告智識程度、生活狀況等一切犯罪情狀，量
    處如主文第2 項所示之刑。代行告訴人具狀表示：對被告判
    決有期徒刑4 年6 月，實屬輕判，對被告而言毫無生警惕、
    悔改之意云云（見原審交訴卷第72頁），核非允當。
據上論斷，應依刑事訴訟法第369 條第1 項前段、第364 條、第
299 條第1 項前段、第300 條、刑法第278 條第1 項、第47條第
1 項、第23條但書，判決如主文。
本案經檢察官呂丁旺到庭執行職務。
中    華    民    國   100    年    6     月    9     日
                  刑事第九庭  審判長法  官  陳貽男
                                    法  官  蔡聰明
                                    法  官  蔡守訓
以上正本證明與原本無異。
如不服本判決應於收受送達後10日內向本院提出上訴書狀，並應
敘述具體理由；其未敘述上訴理由者，應於上訴期間屆滿後20日
內向本院補提理由書（均須按他造當事人之人數附繕本）「切勿
逕送上級法院」。
告訴人或被害人如對於本判決不服者，應具備理由請求檢察官上
訴，其上訴期間之計算係以檢察官收受判決正本之日期為準。
                                    書記官  許俊鴻
中    華    民    國   100    年    6     月    9     日
附錄本案論罪科刑法條：
中華民國刑法第278條（重傷罪）
使人受重傷者，處5年以上12年以下有期徒刑。
犯前項之罪因而致人於死者，處無期徒刑或7年以上有期徒刑。
第1項之未遂犯罰之。